臺灣高等法院刑事判決　　　　　　　　　　　　　　九十一年度上訴字第七六五號
　　上　訴　人
　　即　被　告　乙○○
右上訴人因違反商業會計法等案件，不服臺灣板橋地方法院九十年度訴字第一五六五
號，中華民國九十一年二月十五日第一審判決（起訴案號：臺灣板橋地方法院檢察署
八十九年度偵緝字第一八二二號）提起上訴，本院判決如左：
    主  文
原判決撤銷。
乙○○行使從事業務之人，明知為不實之事項，而登載於其業務上作成之文書，足生
損害於公眾及他人，處有期徒刑肆月，如易科罰金，以佰元折算壹日；又公司負責
人，為納稅義務人以不正當方法逃漏稅捐，處有期徒刑陸月，如易科罰金，以佰元
折算壹日，應執行有期徒刑玖月，如易科罰金，以佰元折算壹日。
    事  實
一、乙○○係址設臺北縣鶯歌鎮○○路一四○巷十二弄三號之納稅義務人榮譽工程有
    限公司（下稱榮譽公司）之負責人，並以製作各類所得扣繳憑單及營利事業所得
    稅結算申報書為其附隨業務，明知丙○○、戊○○、壬○○（起訴書誤載為蔡順
    興，應予更正）、癸○○、甲○○、庚○○、己○○、高蕙秋、丁○○、葉貴妹
    、辛○○、曾貴華（已死亡）等十二人於民國八十六年間未曾受僱在榮譽公司工
    作，且未受領分文薪資，竟思以不正當方法逃漏稅捐，基於製作不實業務上文書
    之犯意，於八十七年三月間某日，委由臺經聯合會計師事務所不知情之會計人員
    陳詩婉，於其業務上製作之八十六年度各類所得扣繳暨免扣繳憑單上，虛偽登載
    自八十六年一月起至同年十二月止，丙○○向榮譽公司支領薪資總額新臺幣（下
    同）十七萬元、戊○○支領十七萬元、壬○○支領十五萬元、癸○○支領十五萬
    元、甲○○支領三十萬元、庚○○支領十八萬元、己○○支領二十萬元、高蕙秋
    支領二十萬元、丁○○支領二十四萬元、葉貴妹支領二十四萬元、辛○○支領二
    十四萬元、曾貴華支領二十萬元等不實內容之業務上文書，且據以填製榮譽公司
    八十六年度營利事業所得稅結算申報書，並於八十七年六月一日，持前開申報書
    向財政部臺灣省北區國稅局臺北縣分局申報榮譽公司八十六年度之營利事業所得
    稅而行使之，以此不正當方法虛列薪資成本二百四十四萬元，逃漏營利事業所得
    稅六十一萬元，足生損害於丙○○等十二人之財產權益及稅捐稽徵機關核課營利
    事業所得稅之正確性。
二、案經丙○○、戊○○、壬○○、癸○○、甲○○、庚○○、己○○、高蕙秋、丁○○、葉貴妹、辛○○、曾貴華等訴由財政部臺灣省北區國稅局臺北縣分局報請
    臺灣板橋地方法院檢察署檢察官偵查起訴。
    理  由
一、本件被告乙○○經本院合法傳喚並未到庭，其於原審中固坦承擔任榮譽公司負責
    人，且曾委請會計人員填製告訴人丙○○等十二人之八十六年度各類所得扣繳暨
    免扣繳憑單，並據以申報榮譽公司八十六年度營利事業所得稅等情，惟矢口否認
    有何填載不實事項於業務上所製作之扣繳憑單及以不正當方法逃漏稅捐之犯行，
    於原審稱榮譽公司有許多工地，工人係工頭找來的，被害人之資料係由工頭蔡筆
    盛、蔡溪龍、周約翰三人提供，本件犯行係工頭周約翰、蔡筆盛所為，伊並不知
    情云云。然查右揭事實，業經被害人丙○○、壬○○、蔡宗源、癸○○、甲○○
    、庚○○、己○○、高蕙秋、葉貴妹、辛○○等於偵查中指述綦詳（分見臺灣板
    橋地方法院檢察署八十九年度偵字第一五五五二號偵查卷第九十四頁至第九十五
    頁），亦經被害人丁○○證述詳實（見原審卷第六十九頁至第七十頁）；且有被
    害人丙○○、壬○○、曾貴華（已於八十八年十二月二十六日死亡，有死亡證明
    書及戶籍謄本在癸○○、甲○○、庚○○、己○○、高蕙秋、葉貴妹、辛○○、
    丁○○、卷可考）及戊○○等人向財政部國稅局各地之分局檢舉之檢舉書各一份
    在卷可稽（見臺灣板橋地方法院檢察署八十九年度偵字第一五五五二號卷第十六
    頁至第六十八頁）；並有榮譽公司八十六年度營利事業所得稅結算申報書、綜合
    所得稅核定通知書、不實之丙○○等十二人八十六年度各類所得扣繳暨免扣繳憑
    單、榮譽公司八十六年度涉嫌虛報薪資所得通報查核清單、壬○○與癸○○之殘
    障手冊影本、曾貴華之診斷證明書、庚○○個人工作紀錄（行事曆影本）、綜合
    所得稅各類所得資料查詢、虛報薪資檢舉書、榮譽公司八十六年度薪資印領清冊
    、臺經聯合會計師事務所請款單、申報書等在卷可資佐證。又榮譽公司有股東五
    人，其董事即負責人確為被告乙○○，此有榮譽公司有限公司設立登記事項卡在
    卷可稽（見臺灣板橋地方法院檢察署八十九年偵緝字第一八二二號卷第三十五頁
    至第三十六頁），其浮報員工薪資所得合計二百四十四萬元，經計算逃漏八十六
    年度營利事業所得稅達六十一萬元，亦有財政部臺灣省北區國稅局臺北縣分局八
    十九年八月十四日北區國稅北縣審第八九○二六一五七號函附卷可憑（見前開八
    十九年偵字第一五五五二號卷第一頁）。再證人周約翰與蔡筆盛屢經檢察官及原
    審依被告提供之住址及法務部戶役政查詢資料按址傳喚無著，有送達證書及法務
    部戶役政查詢資料存卷可稽；證人蔡溪龍則於原審證稱：除被害人甲○○可能係
    伊曾提供給被告報稅綽號「阿象」之人外，其餘十一人伊均未僱用過，而伊亦不
    知被害人甲○○是否即為「阿象」，亦不曾提供其餘十一人之名字予被告報稅等
    語（見原審卷第七十九頁至第八十一頁）；被告於偵查中聲請傳喚之證人即臺經
    聯合會計師事務所之會計陳詩霓則證稱僅協助陳詩婉報稅，不知道丙○○等十二
    人之身分證及薪資由何人申報，亦不認識蔡筆盛等三個工頭等語（見臺灣板橋地
    方法院檢察署八十九年度偵緝字第一八二二號第五十五頁反面），亦與被告所辯
    扞格，咸無從為有利於被告認定之論據甚明。何況薪資之支出，關係營利法人經
    營之損益非微，而有無僱用十二人，支出薪資二百四十四萬元，又顯非戔戔之數
    可比，被告及榮譽公司對於實際上有無僱用前開諸被害人及為此支出二百餘萬元
    薪資，豈有不知之理﹖抑且本案因虛報薪資而獲有逃免稅賦利益者，乃被告乙○○及其經營之榮譽公司，而非受僱之工頭，倘依被告所辯，不啻無利可圖之工頭
    甘冒違法犯紀之風險，自動尋覓人頭供榮譽公司虛報薪資逃稅，被告及榮譽公司
    對於上情反而完全置身事外，一無所知，殊違人情事理之常，均不足採信，綜上
    所述，被告於原審所稱為推諉卸責之詞，不足採信，本件事證明確，被告犯行堪
    予認定。
二、按各類所得扣繳暨免扣繳憑單係由扣繳義務人依所得稅法第九十二條規定所製作
    之單據，為業務上製作之文書。而商業會計法第十五條所規定之商業會計憑證分
    「原始憑證」與「記帳憑證」二類；所謂「原始憑證」，係指證明交易事項發生
    之經過，而為造具記帳憑證所根據之憑證；「記帳憑證」，則指證明處理會計事
    項人員之責任，而為記帳所根據之憑證。至於所得稅之扣繳義務人依所得稅法第
    八十九條第三項填發之免扣繳憑單，或依同法第九十二條開具之扣繳憑單，其用
    意在於方便稅捐稽徵機關蒐集及掌握課稅資料，以利稅捐之核課，並非證明交易
    事項發生之經過而為造具記帳憑證或證明處理會計事項人員之責任而為記帳所根
    據之憑證，自難認係商業會計法所稱「原始憑證」或「記帳憑證」（最高法院九
    十一年度台上字第四二五八號判決參照）。本件榮譽公司係稅捐稽徵法上之納稅
    義務人，被告乙○○為其負責人，乃屬從事業務之人，其委由不知情之會計人員
    製作不實之業務上之文書，即被害人丙○○等十二人之八十六年度各類所得扣繳
    暨免扣繳憑單，並據以填寫八十六年度營利事業所得稅結算申報書，進而持向財
    政部臺灣省北區國稅局臺北縣分局申報，使榮譽公司因而逃漏營利事業所得稅六
    十一萬元，核其所為，係犯刑法第二百十六條之行使同法第二百十五條之業務上
    文書登載不實罪與及稅捐稽徵法第四十七條第一款之罪（逃漏稅捐部分應依稅捐
    稽徵法第四十一條論科）。檢察官雖認被告係犯商業會計法第七十一條第一款之
    罪及稅捐稽徵法第四十七條第三款之罪，惟查：（一）扣繳憑單並非商業會計法
    上之原始會計憑證而應係業務上登載之文書，已如前述，是檢察官認被告此部分
    係犯商業會計法第七十一條第一款之罪，即有誤會。惟因商業會計法第七十一條
    第一款之商業負責人，以明知為不實之事向而填製會計憑證，原即含有業務上登
    載不實之本質，與刑法第二百十五條之從事業務之人明知為不實之事項而登載於
    業務上文書罪，皆規範處罰同一之登載不實行為（最高法院九十一年台上字第一
    一二一號判決參照），從而其起訴所涵攝之事實既屬相同，爰依法變更起訴法條
    ，併此敘明。（二）被告係榮譽工程有限公司之負責人，已如前述，是被告乃為
    公司法上所規定之負責人，故被告就違反稅捐稽徵法部分，係違反稅捐稽徵法第
    四十七條第一款之罪，而非第四十七條第三款之罪，但因此部分均應依稅捐稽徵
    法第四十一條論處，是此部分並無變更法條之必要，附此敘明。又被告利用不知
    情之會計人員製作上開不實扣繳憑單此業務上文書，持向財政部臺灣省北區國稅
    局臺北縣分局申報而逃漏營利事業所得稅之行為，為間接正犯。另稅捐稽徵法第
    四十七條第一款之規定，係將納稅義務人之公司責任，基於刑事政策之考慮，於
    其應處徒刑範圍，轉嫁於公司之負責人，故於此情形受罰之公司負責人，乃屬轉
    嫁代罰性質，被告乙○○既非逃漏稅捐之納稅義務人，與另外所犯刑法第二百十
    六條之行使同法第二百十五條之業務上文書登載不實罪，犯意各別，行為互殊，
    應予分論併罰。又被告行為後，刑法第四十一條之規定，業經於九十年一月四日
    修正，並經總統於九十年一月十日公布，依法於九十年一月十二日生效，而修正
    後之刑法第四十一條第一項之規定「犯最重本刑為五年以下有期徒刑以下之刑之
    罪，而受六個月以下有期徒刑之宣告，因身體、教育、職業、家庭之關係或其他
    正當事由，執行顯有困難者，得以一元以上三元（業據罰金罰鍰提高標準條例第
    二條前段規定，就其原定數額提高為一百倍折算一日）以下折算一日，易科罰金
    ，但確因不執行所宣告之刑，難收矯正之效，或難以維持法秩序者，不在此限」
    ，就業務上登載不實部分對於被告並無不利，就違反稅捐稽徵法部分，此項修正
    有利於被告，依刑法第二條第一項前段之規定，均適用裁判時之新法。
三、本件原審審理結果據以論罪科刑固非無見，惟查（一）扣繳憑單非屬商業會計法
    上之會計憑證，已如前述，是被告製作不實扣繳憑單並持以行使，係構成刑法第
    二百十六條之行使同法第二百十五條之業務上登載不實文書罪，原審認被告此部
    分係構成商業會計法第七十一條第一款之罪，尚有未洽。（二）被告乙○○係榮
    譽有限公司之負責人，屬於公司法上之負責人，是就違反稅捐稽徵法之部分，被
    告應係稅捐稽徵法第四十七條第一款之「公司法規定之公司負責人」而非第三款
    之「商業登記法規定之商業負責人」，並應依同法第四十一條之規定論罪，原審
    就此部分之記載雖屬正確，然就何以檢察官起訴被告係稅捐稽徵法第四十七條第
    三款之「商業登記法規定之商業負責人」，卻於判決中更正為同條第一款「公司
    法規定之公司負責人」，此點未見說明，尚有未洽，是被告空言上訴指摘原判決
    不當，雖無理由，但原判決既有前揭可議之處，仍應由本院將原判決撤銷改判。
    爰審酌被告為不實登載之業務上文書數量、逃漏稅捐之數額及犯罪之動機、目的
    、手段及其他一切情狀，分別量處如主文所示之刑，並均諭知易科罰金之折算標
    準，及定其應執行之刑。至於被告利用不知情之會計人員所偽造之不實扣繳憑單
    及榮譽公司公司八十六年度營利事業所得稅結算申報書，業經分別交付丙○○等
    十二人及持向財政部臺灣省北區國稅局臺北縣分局申報行使，已非屬被告所有之
    物，又非違禁物，故不併為沒收之諭知。
四、另被告前雖曾因製作不實之扣繳憑單，而於九十年六月十八日經臺灣板橋地方法
    院以八十七年訴字第七九０號判決判處罰金新台幣八萬元，惟經細究該判決可知
    ，該判決中被告係於八十六年一月至五月間，在榮譽公司製作不實之扣繳憑單，
    並進而申報榮譽公司八十五年度之營利事業所得稅；與本件被告係於八十七年三
    月間某日，委由臺經聯合會計師事務所不知情之會計人員陳詩婉，於其業務上製
    作不實之八十六年度各類所得扣繳暨免扣繳憑單上，並於八十七年六月一日，持
    前開申報書向財政部臺灣省北區國稅局臺北縣分局申報榮譽公司八十六年度之營
    利事業所得稅，時間上相距已有一年之久，且係不同年度之扣繳憑單，是難認有
    連續犯之裁判上一罪關係。
五、本件被告乙○○經合法傳喚無正當理由未到庭，爰不待其陳述，逕行判決。
據上論斷，應依刑事訴訟法第三百六十九條第一項前段、第三百七十一條、第三百六
十四條、第二百九十九條第一項前段、第三百條，稅捐稽徵法第四十七條第一款、第
四十一條，刑法第二條第一項前段、第十一條前段、第二百十六條、第二百十五條、
第四十一條第一項、第五十一條第五款，罰金罰鍰提高標準條例第一條前段、第二條
判決如主文。
本案經檢察官蔡瑞宗到庭執行職務。
中      華      民      國    九十一    年     十      月    二十二     日
                              臺灣高等地方法院刑事第十七庭
                                  審判長  法  官  陳  正  雄
                                          法  官  許  錦  印
                                          法  官  許  宗  和
右正本證明與原本無異。
違反稅捐稽徵法部分如不服本判決應於收受送達後十日內向本院提出上訴書狀，其未
敘述上訴之理由者並得於提起上訴後十日內向本院補提理由書（均須按他造當事人之
人數附繕本）。
行使業務登載不實文書部分不得上訴。
                                          書記官  廖  艷  莉
中      華      民      國    九十一    年       十     月    二十八    日
附錄：本案論罪科刑法條全文
刑法第二百十六條
行使第二百十條至第二百十五條之文書者，依偽造、變造文書或登載不實事項或使登
載不實事項之規定處斷。
刑法第二百十五條
從事業務之人，明知為不實之事項，而登載於其業務上作成之文書，足以生損害於公
眾或他人者，處三年以下有期徒刑、拘役或五百元以下罰金。
稅捐稽徵法第四十一條
納稅義務人以詐術或其他不正當方法逃漏稅者，處五年以下有期徒刑、拘役或科或併
科一千元以下罰金。
稅捐稽徵法第四十七條
本法關於納稅義務人、扣繳義務人及代徵人應處徒刑之規定，於左列之人適用之：
一、公司法規定之公司負責人。
二、民法或其他法律規定對外代表法人之董事或理事。
三、商業登記法規定之商業負責人。
四、其他非法人團體之代表人或管理人。
